ACORDAO-COMPLETO-2321392

ACÓRDÃO 1928/2019 ATA 7/2019 - SEGUNDA CÂMARA

VISTOS, relatados e discutidos estes autos que tratam de pedido de reexame interposto pela  Subdiretoria de Inativos e Pensionistas - Área Militar contra o decidido no Acórdão 3701/2017-TCU-Segunda Câmara.
ACORDAM os ministros do Tribunal de Contas da União, reunidos em sessão da 2ª Câmara, ante as razões expostas pelo relator e com fundamento no artigo 48 da Lei nº 8.443/92, c/c o artigo 286 do RI/TCU, Resolução TCU nº 206/2007, art. 6º, § 1º, incisos I e II, em:
9.1. não conhecer do pedido de reexame;
9.2. tornar sem efeito o item 1.7.1 do Acórdão 3701/2017-TCU-Segunda Câmara;
9.3. dar ciência desta deliberação à unidade jurisdicionada e aos interessados.

Pedido de reexame interposto contra acórdão  que considerou legais os atos de concessão de pensão militar instituída no âmbito da Subdiretoria de Inativos e Pensionistas - ÁREA MILITAR.

Segunda Câmara

Subdiretoria de Inativos e Pensionistas - Área Militar.

3. Interessados/Responsáveis/Recorrentes:
3.1. Interessados: Ana Cristina de Melo Moreira (XXX.043.242-XX); Angela Maria Medeiros de Melo (XXX.652.602-XX); Everaldo Andrade de Melo (XXX.314.812-XX); Lucimar Melo Garcia (XXX.836.362-XX); Maria Helena Andrade de Melo (XXX.158.532-XX); Maria Lúcia Andrade de Melo (XXX.632.702-XX); Marialda Medeiros de Melo (XXX.380.522-XX); Márcia Medeiros de Melo (XXX.142.832-XX); Patrícia Medeiros de Melo (XXX.655.502-XX); Rosemary Bezerra de Melo (XXX.346.298-XX) e Rosemary Bezerra de Melo (XXX.346.298-XX).
3.2. Recorrente: Subdiretoria de Inativos e Pensionistas - Área Militar.

13.1. Ministros presentes: Ana Arraes (Presidente), Augusto Nardes (Relator), Aroldo Cedraz e Raimundo Carreiro.
13.2. Ministros-Substitutos presentes: Marcos Bemquerer Costa e André Luís de Carvalho.

AUGUSTO NARDES

Ministro-Substituto Marcos Bemquerer Costa.

Trata-se de pedido de reexame interposto contra o Acórdão 3701/2017-TCU-Segunda Câmara, que considerou legais os atos de concessão de pensão militar instituída por Aldo Bezerra de Melo, com determinação de emissão de novo ato no sistema Sisac.
2.	O recurso foi analisado pela Secretaria de Recursos (Serur) nos termos da instrução a seguir reproduzida (peça 20) , com ajustes de forma que reputo pertinentes, exame esse que contou com a anuência dos dirigentes daquela unidade técnica (peças 21 e 22) :
 (...) 
Para análise do presente requisito, verifica-se oportuno a realização de breve histórico dos autos.
Trata-se de atos de concessão de pensão militar, instituída por Aldo Bezerra de Melo, ex- militar do Comando da Aeronáutica, submetidos, para fins de registro, à apreciação do TCU por intermédio do Sistema de Apreciação e Registro de Atos de Admissão e Concessões (Sisac) .
Os atos foram apreciados por meio do Acórdão 3701/2017-TCU-Segunda Câmara (peça 9) , que considerou legais os atos de concessão de pensão militar, para fins de registro, porém determinou à Subdiretoria de Inativos e Pensionistas do Comando da Aeronáutica a emissão de novo ato no sistema Sisac, redistribuindo a cota pensão para as beneficiárias subsistentes, tendo em vista o falecimento das beneficiárias Lucimar Melo Garcia e Maria Lucia Andrade de Melo e a maioridade do beneficiário   Everaldo Andrade de Melo.
Em essência, restou configurado nos autos a legalidade dos atos, o falecimento das beneficiárias  Lucimar Melo Garcia e Maria Lucia Andrade de Melo, e a maioridade do beneficiário Everaldo Andrade de Melo, o que ensejou a determinação, ao órgão de origem, para emissão de novo ato no Sisac, com a redistribuição da cota pensão entre as beneficiárias susbsistentes (peça 6, itens 9 e 10) . A proposta foi anuída pelo MPTCU (peça 8) .
Devidamente notificada (peça 12, p. 2) , a recorrente interpõe a presente peça recursal intempestiva (peça 15) .
Preliminarmente, faz-se mister ressaltar que o artigo 32, parágrafo único, da Lei 8.443/1992, estatui que "não se conhecerá de recurso interposto fora do prazo, salvo em razão de superveniência de fatos novos, na forma do Regimento Interno".
Regulamentando esse dispositivo, o artigo 285, § 2º, do RI/TCU dispõe que "Não se conhecerá de recurso de reconsideração quando intempestivo, salvo em razão de superveniência de fatos novos e dentro do período de cento e oitenta dias contado do término do prazo indicado no caput, caso em que não terá efeito suspensivo". Tal dispositivo aplica-se ao pedido de reexame, com fulcro no artigo 286, parágrafo único, do RI/TCU.
Para que o presente recurso possa ser conhecido, uma vez interposto dentro do período de cento e oitenta dias, torna-se necessária a superveniência de fatos novos.
Na peça ora em exame, a recorrente argumenta, em síntese, que é inviável e desnecessária a emissão de ato no Sisac, ou no "e-Pessoal" para a transferência de cota por falecimento de beneficiário de pensão, tendo em vista que a transferência de conta encontra respaldo no próprio ato de reversão de pensão, já emitido no respectivo sistema. Com isso, solicita tornar sem efeito a determinação constante do item 1.7.1 do acórdão condenatório (peça 15, item 3) .
A recorrente colaciona, ainda, à peça 15, p. 3, o Despacho 1768/IP4-2/19943 no qual é mencionado que o lançamento dos atos de pessoal militar no "e-pessoal" é realizado de acordo com o art. 2º da Instrução Normativa 55 de 2007, do Tribunal de Contas da União, a qual não inclui o ato de Transferência de Cotas como obrigatório. Também traz aos autos, cópias das Apostilas de Pensão Militar (RTM) a fim de comprovar a redistribuição da cota pensão entre as beneficiárias subsistentes (peça 15, p. 4-10) .
Isto posto, observa-se que o recorrente busca afastar a sua responsabilidade por meio de argumentos que, ainda que inéditos, não são considerados fatos novos por este Tribunal, conforme consolidada jurisprudência desta Corte (Acórdão 923/2010-TCU-Plenário, Acórdãos 6.989/2009 e 323/2010, ambos da 1ª Câmara, e Acórdão 1285/2011-TCU-Segunda Câmara) .
Com efeito, novas linhas argumentativas representariam elementos ordinários que somente justificariam o seu exame na hipótese de interposição tempestiva do recurso. Entendimento diverso estenderia para cento e oitenta dias, em todos os casos, o prazo para interposição dos recursos de reconsideração e pedido de reexame, tornando letra morta o disposto no artigo 33 da Lei 8.443/1992, que estabelece período de quinze dias para apresentação destes apelos.
A tentativa de se provocar a pura e simples rediscussão de deliberações do TCU com base em discordância com as conclusões deste Tribunal não se constitui em fato ensejador do conhecimento do recurso fora do prazo legal.
Por todo o exposto, não há que se falar na existência de fatos novos no presente expediente recursal, motivo pelo qual a impugnação não merece ser conhecida, nos termos do artigo 32, parágrafo único, da Lei 8.443/1992.
3.	O representante do Ministério Público junto ao TCU, manifestando-se nos termos do art. 81, inciso II da Lei 8.443/1992, c/c art. 280 do RITCU, anuiu à instrução da Serur, adicionando proposta de que este Tribunal torne insubsistente, de ofício, o item 1.7.1 do acórdão recorrido.
	É o relatório.

não há

Procurador Marinus Eduardo De Vries Marsico.

PESSOAL. PENSÃO MILITAR. PEDIDO DE REEXAME. INTEMPESTIVIDADE. AUSÊNCIA DE FATOS NOVOS. NÃO CONHECIMENTO. INSUBSISTÊNCIA, DE OFÍCIO, DE ITEM DO ACÓRDÃO.

PENSÃO MILITAR (PMIL)

Secretaria de Recursos (SERUR); Secretaria de Fiscalização de Pessoal (SEFIP).

Tratam os autos de atos de concessão de pensão militar instituída por Aldo Bezerra de Melo, aos beneficiários relacionados, submetido à apreciação deste Tribunal de Contas da União, na forma do art. 71, inciso III, da Constituição Federal.
2.	O exame efetuado pela Secretaria de Fiscalização de Pessoal - Sefip foi no sentido de considerar-se legais e determinar o registro dos atos, com determinação para que a subdiretoria de inativos e pensionistas do Comando da Aeronáutica emita novo ato Sisac excluindo os beneficiários Lucimar Melo Garcia, Maria Lúcia Andrade de Melo e Everaldo Andrade de Melo e redistribua a cota entre os beneficiários remanescentes. O representante do Ministério Público junto ao TCU anuiu em cota singela.
3.	Os atos foram julgados legais, por meio do Acórdão 3701/2017-TCU-Segunda Câmara, com a determinação proposta na instrução (peça 9) .
4.	Inconformado com a determinação constante do acórdão questionado, a Subdiretoria de Inativos e Pensionistas - Área Militar, manejou Pedido de Reexame em que solicita ao Tribunal que torne sem efeito, por contrariar as normas do E-Pessoal, a determinação constante do item 1.7.1 do Acórdão 3701/2017-TCU-Segunda Câmara.
5.	O exame preliminar de admissibilidade foi no sentido de não conhecimento do recurso, vez que não foram preenchidas as condições do art. 48 da Lei 8.443/1992.
6.	Sorteado como Relator do feito, encaminhei os autos ao Ministério Público junto ao TCU para oitiva prevista no art. 62, inciso III, do Regimento Interno/TCU.
7.	O MP/TCU aquiesce à proposição da Secretaria de Recursos pelo não conhecimento do recurso por ser intempestivo e não apresentar fatos novos. Acresce, no entanto, proposta para que a determinação constante do item 1.7.1 seja tornada sem efeito de ofício.
8. 	Ressalto que o exame dos autos ampara as conclusões firmadas pelo órgão de instrução e pelo Ministério Público em suas manifestações pelo não conhecimento do recurso. No entanto, com as vênias de estilo à Serur, acompanho a proposta do MP/TCU no que pertine à determinação questionada.
9.	De fato, o simples desligamento de beneficiários de pensão, seja por maioridade ou falecimento, não caracteriza alteração de fundamento legal. Sendo assim, em prestígio ao princípio do formalismo moderado, não se evidenciando prejuízos que maculem a higidez do ato, considero adequada a solução alvitrada pelo MP/TCU.
            	Dessa forma, acolhendo o parecer da SERUR, com a modificação proposta pelo MP/TCU, cujos fundamentos incorporo como razões de decidir, VOTO no sentido de que o Tribunal aprove o Acórdão que ora submeto à deliberação desta Segunda Câmara.
TCU, Sala das Sessões Ministro Luciano Brandão Alves de Souza, em 19 de março de 2019.
Ministro JOÃO AUGUSTO RIBEIRO NARDES 
Relator